臺灣嘉義地方法院民事判決　　　　　　　99年度重訴字第56號
原　　　告　張孫煜
訴訟代理人　蘇文俊律師
複代理人　　林意琍
訴訟代理人　莊慎翔
被　　　告　簡德煌
　　　　　　簡文豊
前列二人共同
訴訟代理人　莊安田律師
上列當事人間請求返還土地等事件，本院於民國100 年2 月14日
言詞辯論終結，判決如下：
    主  文
被告應將坐落於嘉義縣民雄鄉○○○段720 地號，地目田，面積
五四三一平方公尺土地交還原告。
被告應將坐落於嘉義縣民雄鄉○○○段721 地號，地目田，面積
二四○平方公尺土地，交還原告及全體共有人。
被告應給付原告新臺幣壹拾萬肆仟貳佰零捌元及自民國九十九
年七月六日起算至清償日止按年息百分之五計算之利息。並自民
國九十九年六月二十五日起至交還土地之日止，按月給付原告新
臺幣仟柒佰貳拾捌元。
原告其餘之訴駁回。
本判決第一項於原告以新臺幣佰拾陸萬元供擔保後，得假執
行。但被告如以新臺幣壹仟零柒萬元為原告供擔保後，得免為假
執行。
本判決第二項得假執行。但被告如以新臺幣壹拾萬伍仟元為原
告供擔保後，得免為假執行。
原告其餘假執行之聲請駁回。
訴訟費用由被告負擔百分之八十五，餘由原告負擔。
    事實及理由
壹、程序方面：
    按訴狀送達後，原告不得將原訴變更或追加他訴，但如有擴
    張或減縮應受判決事項之聲明或有不甚礙被告之防禦及訴訟
    之終結者，不在此限，民事訴訟法第255 條第1 項第3 款、
    第7 款分別定有明文。本件原告起訴原聲明被告等應將坐落
    嘉義縣民雄鄉○○○段721 地號土地返還予原告，嗣於民國
    99年9 月23日具狀變更聲明為被告等應將坐落於嘉義縣民雄
    鄉○○○段721 地號土地返還共有人全體；又原告原起訴主
    張被告等應自96年6 月29日起至返還土地之日止，按月給付
    原告相當於租金之不當得利新臺幣（下同）17,013元，及自
    起訴狀送達被告之翌日起至清償日止，按年息5%計算之利息
    ，因原告就嘉義縣民雄鄉○○○段721 地號土地之權利範圍
    僅為3 分之2 ，嗣於100 年1 月10日言詞辯論期日減縮聲明
    為被告等應給付原告603,828 元，及自起訴狀繕本送達被告
    之翌日起至清償日止，按月給付原告相當於租金之不當得利
    16,773元，並自起訴狀送達被告之翌日起至清償日止，按年
    息5%計算之利息，揆之首揭規定，是其所為訴之變更，自應
    准許，合先敘明。
貳、實體方面：
一、原告起訴主張：
(一)、緣原告為嘉義縣民雄鄉○○○段720 地號土地之所有權人及
    同段721 地號土地之共有人（該二筆土地下稱系爭土地），
    因系爭土地為被告等向原告無償使用借貸而占有耕作中。依
    民法第470 條第2 項規定：「借貸未定期限，亦不能依借貸
    之目的而定其期限者，貸與人得隨時請求返還借用物。」，
    故原告有權隨時終止兩造之借貸關係，且原告曾請律師發函
    通知被告等應停止再於系爭土地上種植農作物，並立即返還
    系爭土地予原告，詎被告等均置之不理，至今仍持續占有耕
    作中，屬無權占有。
(二)、依民法第179 條規定：「無法律上之原因而受利益，致他人
    受損害者，應返還其利益」；又「無權占有他人土地，可能
    獲得相當於租金之利益」，最高法院61年台上字第1695號判
    例可資參照。因被告等持續無權占有使用原告之系爭土地，
    且經通知後仍拒不返還，其被告等之不當得利已致原告受有
    損害，爰依臺灣高等法院96年度重上字第343 號判決意旨，
    係以土地總值2%計算相當於每年使用土地租金之不當得利，
    就系爭720 地號土地部分，面積5431平方公尺，公告土地現
    值每平方公尺1,800 元，被告等使用該土地相當於每個月之
    不當得利約16,293元（計算式：5431×1800×0.02÷12 ＝
    16293 ），就系爭721 地號土地部分，面積240 平方公尺，
    公告土地現值每平方公尺1,800 元，原告應有部分3 分之2
    ，被告等使用該土地相當於每個月之不當得利約480 元（計
    算式：240 ×1800×0.02×2/3 ÷12＝480 ），因96年6 月
    29日起至本件訴訟繫屬於鈞院時（99年6 月22日），共36個
    月，相當於租金利益之不當得利業已發生，故被告等就720
    、721 地號土地應分別給付586,548 元（計算式：16293 ×
    36＝586548）、17,280元（計算式：480 ×36＝17280 ），
    合計603, 828元及自繫屬於鈞院時起自被告返還土地為止，
    應每月給付16,293元、480 元相當於租金之不當得利。
(三)、復以無權占有為原因，請求返還土地者，占有人對土地所有
    權存在之事實無爭執，而僅以非無權占有為抗辯者，土地所
    有權人對其土地被無權占有之事實無舉證責任，占有人自應
    就其取得占有係有正當權源之事實證明之，最高法院85年台
    上第1120號判決、88年台上第1164號判決之意旨可資參照，
    即無權占有人應對於伊占有具有正當權源負舉證責任。縱認
    兩造不存在無償使用借貸或租賃關係，被告亦屬無權占有，
    則原告得以民法第767 條請求被告返還系爭土地，按前開判
    決意旨，被告應就伊具有合法占有權源之事實負舉證責任，
    否則應返還系爭土地。
(四)、為此，狀請鈞院鑒核明察，並就使用借貸返還請求權、租賃
    返還請求權及所有物返還請求權，擇一為有利原告之判決。
(五)、對被告抗辯所為之陳述：
  １、系爭土地前手所有權人為張陳慧珍，而被告簡文豊之父簡
      龜怪自57年即耕作使用系爭土地，惟被告並未就系爭土地
      之使用給付任何租金，故為無償使用借貸而非租賃關係，
      其理由如下：
    (1)依耕地三七五減租條例第6 條第1 項規定，本條例施行後
      ，耕地租約應一律以書面為之；租約之訂立、變更、終止
      或換訂，應由出租人會同承租人申請登記。而該條例於40
      年即施行適用，故爾，被告主張伊為佃農而向張陳慧珍承
      租系爭土地耕作，按前開條例，被告應以書面為之並辦理
      登記，然而，觀諸系爭土地之土地謄本均無三七五租約登
      載，被告亦無法提出租佃契約以實其說，顯見被告所稱有
      租賃關係，應屬虛偽不實。
    (2)被告陳稱每季收成後，原告會至家中收取租金，然而，被
      告迄今仍無法提出租賃契約或收取租金之證明，甚者，連
      收取多少租金均無法回答，被告所陳真實性已有可疑；被
      告又稱如收穫物為蔗糖，則賣得之款項由張陳慧珍與被告
      之父對分，後又稱以地價稅抵繳租金云云，然而，衡諸一
      般常理，租金之繳付方式應係固定，而不致時常變動，被
      告前稱固定每季收取租金，又稱如為蔗糖則對分款項，果
      係如此，苟當季欠收，所獲得之款項遠低於租金，張陳慧
      珍豈非損失甚鉅？一般地主收取租金所冀係穩定之租金收
      入，焉有以此不穩定方式收取租金並承受短收租金風險之
      可能，且租金收取方式尚仰被告種植之作物亦非常情，故
      爾，被告所稱之租金顯與常情相悖甚極。尤有甚者，被告
      後稱以繳納地價稅之方式抵繳，苟係如此，兩造何時約定
      改以繳納地價稅方式抵繳？如不足租金之部分該如何繳納
      ？前開所稱之現金繳付及蔗糖是否仍繼續適用？如代付地
      價稅抵繳租金後，蔗糖款項仍是對分？如仍係對分，被告
      已代繳地價稅，蔗糖款項仍須與張陳慧珍對分，對於被告
      而言豈非損失？
    (3)又被告所稱原告之妻收租前會將印鑑寄給被告，收租時收
      回，待下次收租前寄往被告處，然被告陳稱之情，顯與常
      情相悖甚極，前開方式極為不便，況將印鑑寄往被告處由
      被告保管，亦不符合一般人對於印鑑之保管，一般人對於
      印鑑均不會交由他人，避免遭他人濫用，故不可能將印鑑
      交由被告，是以，被告所稱之收租方式，顯然過於荒誕無
      稽。
    (4)綜上，被告自稱為耕地租用人，卻無法提出三七五租約，
      被告稱有以現金支付租金卻無法提出租金金額及繳付證明
      ，且按被告所稱之交付租金方式不固定，租金數額亦需視
      收成判斷，嗣後更稱以代繳地價稅繳付等節，均與常理相
      悖鉅，足徵兩造間並無租賃關係之約定，被告及其父更無
      交付租金之情形，兩造間之關係為張陳慧珍基於情誼而無
      償借貸被告之父耕作使用，既為無償使用借貸關係，原告
      則無須催告被告繳納租金，即可終止契約，請求返還系爭
      土地。
  ２、被告辯稱系爭土地本為定期租賃，因租約到期而默示更新
      為不定期租賃契約云云，此為有利於被告之事實，應由被
      告舉證以實其說，果係如此，兩造於法定更新為不定期租
      賃關係前，應有一定期租賃關係，被告應舉證兩造有租賃
      關係，被告應提出繳付租金之證明，既如被告所稱自57年
      起即承租系爭土地，迄今已42年許，當無提不出任何一次
      租金繳納證明之理，至於被告提出66、67、68、75、76年
      田賦代繳收據及76地價稅申報書等欲佐租賃關係之存在，
      暫不論被告提出之文書疑偽造文書，前開收據僅能證明不
      知何因由被告代替張陳慧珍繳納而已，尚不足佐證有租賃
      關係，蓋苟代繳田賦為租金繳納之一部分，租賃期間長達
      42 年 ，焉有僅繳納5 次田賦。況按被告所述，租金給付
      之方式為現金，或為蔗糖款項，或為地價稅代繳，而不包
      括田賦代繳，職故，被告提出田賦代繳乙事不得用以證明
      租賃關係存否之事實。又76年地價稅申報書，不代表係由
      被告之父繳納，亦無從證明被告所述以地價稅代繳為租金
      支付方式。復被告稱其後形成不定期租賃關係，既係如此
      ，被告應舉證先前之定期契約租期何時到期，到期之後被
      告是否繼續使用收益系爭土地，及是否繼續繳付租金，而
      非被告占用系爭土地耕作拒付租金，反稱為不定期租賃。
      再者，農地之利用方式甚多，包括自己耕種、租予他人耕
      種、與他人共同經營、委託經營、委託代耕等，此觀之89
      年1 月26日修正前農業發展條例規定甚明。被告雖使用系
      爭土地，然非可逕自推斷屬於租賃關係。
  ３、被告所提之文件疑似偽造不實，且無法證明租賃關係，其
      敘述如下：
    (1)66、67、68、75、76年田賦繳納通知及繳納之收據，被告
      之父不知以何方式至稅務機關將郵寄地址改為被告之住所
      地，且被告代繳田賦亦未通知原告，況如欲以前開收據證
      明租賃關係，應提出更多繳納收據，租賃期間苟如被告所
      言迄今仍存，42年定不會僅有繳納5 次田賦，況代繳田賦
      並非兩造約定之租金給付方式，縱有代繳田賦之事實，亦
      不得用以證明租賃關係存在。職此，實情應係被告之父不
      知何因，或與張陳慧珍有何約定，而由被告之父代為繳納
      數次，非可遽認兩造間存有租賃關係。
    (2)又被告提出76年地價稅申報書，雖不知何故由被告申報，
      並列為代繳人，雖係由被告申報，然被告並未提出代繳之
      證明，無法證明有代繳之事實，伊所稱代繳地價稅抵繳租
      金乙節是否屬實，顯有疑義，縱如被告所稱代繳地價稅為
      租金繳納方式之一，被告應有繳納之收據，及其他年度之
      繳納證明前開事實，而被告僅有76年之申報書，卻無其他
      代繳之證據，被告所稱代繳地價稅抵繳租金乙節，應屬無
      據，遽難可採。
    (3)另被告提出蔗農分糖對帳單與本案並無關係，蓋臺灣早年
      依靠蔗糖外銷，故種植甘蔗之農民甚眾，而農民收成後，
      即將所收成之甘蔗載往臺灣糖業股份有限公司過磅後，統
      計糖量後按政府規定之金額換算後，撥款予農民，以照顧
      農民之生活，而被告既然主張伊為蔗農，製成蔗糖後所分
      得之款項定係直接匯入被告帳戶，當無匯入地主帳戶之理
      ，否則如地主私吞，身為弱勢之佃農權益豈非毫無保障。
      觀諸被告提出之蔗農分糖對帳單，其上所載之姓名為「張
      陳惠珍」，住址為「臺中市○○路53號」，與張陳慧珍之
      年籍資料均不相符，張陳慧珍從未居於臺中市，該蔗農分
      糖對帳單與本案是否有關，已有疑問，又張陳慧珍並未於
      大林農會開戶，豈有匯入大林農會帳戶之理，且如前所述
      ，縱有被告所稱之租佃關係，該蔗農分糖對帳單之名義亦
      應載明被告，而非地主名稱，況臺灣早期依靠砂糖出口賺
      取外匯，被告定會長期種植甘蔗，何以僅有一期蔗農分糖
      對帳單？參上，可知該蔗農分糖對帳單與系爭案件無涉，
      不得用以證明租賃關係之存在。
    (4)再被告提出之蔗農印鑑卡，所載之蔗農姓名、印鑑章均有
      錯誤（應為張陳「慧」珍，而非張陳「惠」珍），則原告
      之妻張陳慧珍怎會提供註有錯誤姓名之蔗農印鑑卡給予被
      告等，而與台糖公司訂立契約，是原告自始並未授權被告
      等處理上開事宜及文件，且按諸常理，姓名尚有誤載之可
      能，然印鑑章為重要之個人文件定無錯誤之可能。況張陳
      慧珍本身為地主，而非蔗農（或自耕農、佃農），又豈會
      有蔗農印鑑卡。另按諸被告提出蔗農印鑑卡背面第1 條所
      載：「凡向本廠訂立契約，領取貸款、原料、砂糖、糖款
      、砂糖及其他金錢物品時，應攜帶本卡及留存本之同一印
      章。」可悉，蔗農印鑑卡上留存定係實際耕作之蔗農姓名
      ，而非地主之姓名，否則貸款、原料等領取事宜均需由地
      主領取後轉交蔗農，實與常理不符，尤其貸款如係由蔗農
      印鑑卡上之地主所貸，而交付蔗農運用，如蔗農無法還款
      ，地主豈非需承擔損失？故爾，被告既為蔗農，提出之蔗
      農印鑑卡所載之蔗農應為被告本人，而非地主張陳慧珍。
      準此而論，該蔗農印鑑卡實與系爭案件無關，自不得證明
      租賃關係存在之依據。
  ４、被告所稱之租金顯然過低，而不符一般常情，且相當於租
      金之不當得利之計算亦無耕地三七五減租條例之適用。
    (1)如被告所述，租金係以蔗糖出售價格對分，何以50年來僅
      有一張分糖對帳單（何況上面名字並非原告之妻）？然系
      爭土地如被告所述，價值不斐，而蔗糖出售之金額約17,1
      83元，對分後原告僅能取得8 千多元，又按照甘蔗之生長
      週期為18個月，3 年僅能收穫2 次，而一次原告僅能分得
      約8 千元之款項，換言之，原告3 年能收取之租金僅有1
      萬6 千元，顯然過於低廉，與常情不符至甚。
    (2)又被告辯稱因耕地三七五減租條例規定，租金不得逾越千
      分之三七五，因此收取之租金極低，苟係如此，何以被告
      卻稱租金係取得蔗農分配款後，一半款項作為租金之用，
      顯然逾越千分之三七五，而高達千分之五百？被告前後陳
      述矛盾，顯不足採。
    (3)況者，衡諸一般常理，佃農如有適用耕地三七五減租條例
      而與地主有租賃關係者，必會登記於系爭土地上以保障權
      益，否則將無法受耕地三七五減租條例之保障，而系爭案
      件中，被告主張伊自身為佃農，且頻於訴訟中主張耕地三
      七五減租條例，卻未為三七五租約之登記，又稱為租賃關
      係，顯與常理相悖，屬變態事實，被告應舉證之。故被告
      既無為三七五租約之登記，當無耕地三七五減租條例之適
      用，其相當於租金之不當得利計算自無引用耕地三七五減
      租條例之餘地。
  ５、按出租人於租賃物交付後，承租人占有中，縱將其所有權
      讓與第三人，其租賃契約，對於受讓人仍繼續存在。前項
      規定，於未經公證之不動產租賃契約，其期限逾五年或未
      定期限者，不適用之，民法第425 條定有明文；又耕作地
      租賃於租期屆滿前，有左列情形之一時，出租人得終止契
      約：（一）承租人死亡而無繼承人或繼承人無耕作能力者
      。（二）承租人非因不可抗力不為耕作繼續一年以上者。
     （三）承租人將耕作地全部或一部轉租於他人者。（四）
      租金積欠達兩年之總額者。（五）耕作地依法編定或變更
      為非耕作地使用者。又未定期限之耕作地租賃，出租人除
      收回自耕外，僅於有前條各款之情形或承租人違反第432
      條或第462 條第2 項之規定時，得終止契約，民法第458
      、459 條著有明文。退萬步言，縱認兩造有租賃關係，依
      民法第425 條第2 項規定，被告所主張之不定期租賃契約
      ，並無民法上買賣不破租賃原則之適用，且被告陳稱系爭
      土地現已無耕作，亦無不可抗力之因素，又租金亦均未繳
      付至少達2 年以上，按前開規定，原告自得終止租約請求
      返還系爭土地，是以，特以書狀之送達，作為終止租約並
      請求返還系爭土地之意思表示通知，被告應返還系爭土地
      ，況被告所稱系爭土地已久未使用，顯見被告經濟來源已
      與系爭土地無關，既係如此，縱認收回系爭土地，當無侵
      害被告權益，而無權利濫用之適用。
(六)、並聲明：
  1.被告等應將坐落於嘉義縣民雄鄉○○○段720 地號土地返還
    原告。
  2.被告等應將坐落於嘉義縣民雄鄉○○○段721 地號土地返還
    共有人全體。
  3.被告等應給付原告603,828 元，及自起訴狀繕本送達被告之
    翌日起至清償日止，按月給付原告相當於租金之不當得利新
    臺幣16,773元，並自起訴狀送達被告之翌日起至清償日止，
    按年息5%計算之利息。
  4.訴訟費用由被告負擔。
  5.原告願供擔保，請准予宣告假執行。
二、被告則以：
(一)、系爭土地原為原告之妻張陳慧珍所有，於57年間即出租給被
    告簡德煌及被告簡文豊之父簡龜怪（64年11月17日改名簡慶
    輝）使用，雙方約定由被告代繳田賦每季收成後依收成之蔗
    糖或穀物每人各2 分之1 ，每季收成後地主張陳慧珍及原告
    會前往被告家中收取租金，如屬甘蔗則由台糖公司將蔗農應
    分得款項直接匯入張陳慧珍設於大林農會帳戶，因張陳慧珍
    於收租日前會將存簿及印章先行寄達被告，囑被告先將蔗農
    分配款領出後依存簿所載款平均分配，再由張陳慧珍領出其
    中2 分之1 交付被告，此有台灣糖業公司73年蔗農分糖對帳
    單載明應得款已於2 月22日撥存台端大林農會之記載可資證
    明，該原告分配款即為租金，如種植水稻亦以總收成再以當
    季水稻價格計算現金交付原告夫妻，或其所指派之收租人收
    取。且依66年第1 期田賦代繳通知及收據其納稅義務人載明
    張陳慧珍，代繳義務人則為簡龜怪，另68年第1 期田賦代金
    繳納通知（通知及收據）載明納稅義務人張陳慧珍，而代繳
    義務人則為被告簡德煌，而75年第1 期田賦亦為相同記載，
    此為公文書，應推定其為真正，此足以證明原告之配偶張陳
    慧珍確實將土地出租給被告簡德煌及被告簡文豊之父簡龜怪
    ，而由被告代繳田賦之事實，雖其中67年第1 期及68年第1
    期田賦代金繳納通知及蔗農印鑑卡所有權人均載張陳惠珍，
    因被告不識字，係公務人員搞錯，惟此均為公文書，雖其有
    誤，但無礙被告自57年承租系爭土地之事實。因雙方均互為
    信任，故租賃並無訂立租約，收租亦無立收據，如原告夫妻
    未獲得相當之代價（租金）豈可能讓被告自57年使用耕地迄
    今（因被告簡文豊之父簡龜怪已於67年2 月4 日死亡，目前
    系爭土地由被告簡文豊繼續承租使用中），此顯然與常理有
    違。
(二)、被告等承租原告之配偶之系爭土地種植甘蔗，並將甘蔗出售
    給台灣糖業公司製糖，而依台灣糖業公司規定，凡向台糖訂
    立契約領取貸款、肥料、糖款砂糖及其他金錢物品時，應攜
    帶土地所有權人（蔗農）印鑑卡及留存本卡之同一印章，此
    有台灣糖業公司大林糖廠核發張陳慧珍之印鑑卡正本二張可
    資佐證。又系爭土地在76年重新規定地價而由嘉義縣政府核
    發嘉義縣76年重新規定地價申報書，其中土地所有權人載明
    張陳慧珍，簡德煌代繳，此足以證明系爭土地地價稅，均由
    被告代繳以抵租金之一部分。且被告曾於84年間聲請民雄鄉
    調解委員會調解，經該會以84民鄉調字第064 及065 號訂於
    84年7 月7 日調解，然原告竟置之不理，而聲請書載明雙方
    有不定期租賃存在，故系爭土地兩造間確實有不定期租賃存
    在。
(三)、依民法第440 條：「承租人租金給付有遲延者，出租人得定
    相當期限，催告承租人支付租金，如承租人於期限內不為支
    付，出租人得終止契約。」，民法第440 條第1 項定有明文
    。因此原告夫妻如以被告未繳租金為由欲終止契約，必須先
    催告被告在一定期限內繳納租金，如被告於期限內未繳納租
    金，原告夫妻始得據以終止不定期租賃契約；又依系爭土地
    之土地登記簿謄本所載，系爭土地，地目為田，使用地類別
    ：農牧用地，使用分區：特定農業區，則系爭土地為耕地應
    可確認。又依民法第459 條規定，未定期限之耕地租賃，出
    租人除收回自耕外，僅於有前條各款之情形或承租人違反第
    432 條或第462 條第2 項之規定時得終止契約。所謂前條即
    民法第458 條：耕作地租，於租期屆滿前，有左列情形之一
    時，出租人得終止契約：一、承租人死亡，而無繼承人或繼
    承人無耕作能者。二、承租人非因不可抗力不為耕作繼續一
    年以上者。三、承租人將耕作地全部或一部轉租於他人者。
    四、租金積欠達兩年之總額者。五、耕作地依法編定或變更
    為非耕作地使用者。又依土地法第114 條依不定期限租用耕
    地之契約，僅得於有左列情形之一時終止契約：「一、承租
    人死亡而無繼承人時，二、承租人放棄其耕作權利時，三、
    出租人收回自耕時，四、耕地依法變更其使用時，五、違反
    民法第432 條及第462 條第2 項之規定時，違反第108 條之
    規定時，七、地租積欠達二年之總額時。」，本件系爭土地
    原告夫妻明知兩造間有不定期租賃關係存在，又主張未收受
    租金，惟迄今仍未依法催告，顯然未具備前揭終止契約收回
    耕地之要件。
(四)、又政府為保障弱勢農民之權益，防止承租人於耕地出租後將
    耕地出賣、出典，以達到收回耕地之目的，因此在民法、土
    地法及耕地三七五減租條例中對於地主在將耕地出租後，對
    其轉賣或設典均有嚴格之限制。今原告與張陳慧珍係夫妻，
    且明知張陳慧珍所有之耕地與被告間有不定期租賃關係存在
    ，然如以不定期租賃關係，欲收回耕地，因有前揭法令之限
    制收回耕地顯然不易，因此竟以無償借貸之法律關係為主張
    ，且又以夫妻贈與之方式將系爭土地由張陳慧珍名義移轉為
    原告所有，並又主張所謂買賣不破租賃之法律關係，以行使
    權利，則原告取得權利顯然行惡意取得，並違背民法第148
    條行使權利履行義務，應依誠實及信用方法之規定，係屬權
    利濫用，自不應受法律之保障。
(五)、原告主張被告係屬無權占有，並依不當得利之法律關係請求
    被告每月給付不當得利，然兩造間既屬不定期租賃，則原告
    所請為無理由。況本件系爭土地係屬農地，依耕地三七五減
    租條例第2 條規定，耕地地租額不得超過主要作物正產品全
    年收獲量之千分之三七五，原約定超過千分之三七五者減為
    千分之三七五，不及千分之三七五者不得增加。故本件應依
    耕地三七五減租條例計算租金，原告以土地價值百分之2 計
    算不當得利亦屬無據。
(六)、並聲明：
  1.駁回原告之訴。
  2.訴訟費用由原告負擔。
  3.如受不利之判決，願供擔保請免予假執行宣告。
三、本院得心證之理由：
(一)、關於返還土地部分：
  1.原告起訴主張伊所有坐落嘉義縣民雄鄉崙子頂第720 號土地
    ，地目田，面積5,431 平方公尺，權利範圍全部暨同段721
    號土地，地目田，面積240 平方公尺，權利範圍三分之二。
    上開二筆土地現由被告占有使用中等事實。業據原告提出土
    地登記第二類謄本影本二紙可證，被告對此亦不否認，應堪
    信為真實。
  2.原告起訴主張占有系爭土地係原告無償貸予被告使用，兩造
    間並無租賃關係存在。被告則以系爭土地原為原告之妻張陳
    慧珍所有，於57年間即出租給被告簡德煌及被告簡文豊之父
    簡龜怪使用，雙方約定由被告代繳田賦每季收成後依收成之
    蔗糖或穀物雙方各分得2 分之1 ，76年重新規定地價，地價
    稅亦由被告簡德煌代繳，以此作為租金。雙方因未約定租賃
    期限，故有不定期租賃關係存在。系爭土地為耕地，依民法
    第459條規定，原告既非收回自耕，且被告亦無同法第458條
    各款或違反第432 條或第462 條第2 項規定之情形，原告不
    得終止租賃契約等語資為抗辯。
  3.按以無權占有為原因，請求返還土地者，占有人對土地所有
    權存在之事實無爭執，而僅以非無權占有為抗辯者，土地所
    有權人對其土地被無權占有之事實無舉證責任，占有人自應
    就其取得占有係有正當權源之事實證明之，最高法院85年台
    上第1120號著有判決可資參照。是則被告應就兩造間存有不
    定期租賃之事實舉證證明之，否則其抗辯即屬無理由。
  4.被告抗辯被告與原告之妻即系爭土地之前手張陳慧珍間有租
    賃關係存在，無非係以雙方約定由被告代繳系爭土地之田賦
    及以土地收成作物二分之一或由被告代繳地價稅之方式作為
    租金，並提出66、67、68、75、76年田賦代繳納通知及收據
    、蔗農印鑑卡、台糖公司蔗糖分糖對帳單、地價申報書等為
    證。
  5.經查，被告提出66、67、68、75、76年田賦代繳納通知及收
    據，主張上開年度系爭土地之田賦，係由被告所代繳，雖為
    原告所不否認，但原告卻否認兩造以代繳田賦作為給付租金
    之約定。故被告於此僅足以證明被告有代繳田賦之事實，並
    不足以證明雙方曾約定由被告代繳田賦作為給付租金之方式
    ，而成立租賃契約。況系爭二筆土地面積合計達5,631 平方
    公尺，對照被告所繳納之田賦每期均僅數百元，如以此作為
    租金，兩者顯不相當。
  6.被告另舉出蔗農印鑑卡、台糖公司蔗糖分糖對帳單，抗辯稱
    被告與訴外人張陳慧珍間約定以其所種植之甘蔗由台糖公司
    收購後，雙方平分該價款，以此分得價款作為租金，故系爭
    土地有租賃契約存在云云。然此非惟原告所否認，且該蔗農
    印鑑卡及台糖公司蔗糖分糖對帳單所記載蔗農之姓名均為「
    張陳惠珍」，與訴外人即原地主「張陳慧珍」並不相符。又
    據上開台糖公司蔗糖分糖對帳單記載，台糖公司已將蔗糖款
    項匯入大林農會存款帳戶840025號乙節。經本院函詢大林農
    會，該會先後函覆稱查無「張陳惠珍」及「張陳慧珍」之顧
    客資料，有大林鎮農會99年10月14日大農信字第0990003351
    號、同年11月1 日大農信字第0990003551號函附卷可考。（
    見本院卷第124 、143 頁）則被告上開抗辯是否為真即有可
    疑。再者，本院依被告聲請就系爭土地是否為台糖公司蔗農
    契作土地乙事函詢台糖公司，該公司函覆稱系爭土地屬該公
    司虎尾糖廠大林原料區推廣轄區，經核對土地登記簿謄本後
    ，得知土地為原告及訴外人劉郭市所有，與台糖公司虎尾糖
    廠無契約種蔗等語，此有台灣糖業公司砂糖事業部虎尾糖廠
    99年10月27日虎糖虎字第0990001249號函附卷可稽。（見本
    院卷第138 頁）另證人鍾名煌即台糖公司虎尾糖廠員工到庭
    證稱原大林糖廠之業務已移撥虎尾糖廠，因年代已經久遠，
    已無從查悉是否有被告所稱蔗農契作系爭土地之事土地，又
    因契作係依蔗農名字而非依地號為準，故依地號無法查知「
    張陳惠珍」或「張陳慧珍」是否為契作蔗農等語。（見本院
    卷第175 至177 頁）足徵被告抗辯伊與原告之前手即張陳慧
    珍間就系爭土地有租賃關係存在云云，尚屬無法證明，而不
    可憑採。
  7.被告既無法舉證證明對系爭土地有不定期租賃關係存在，復
    無法證明有何占有使用系爭土地之正當權源，則原告主張被
    告乃因無償使用借貸之關係而占有系爭土地，自為可採。而
    原告已於96年6 月29日函知被告，因原告需使用系爭土地，
    終止無償使用借貸契約，合於民法第472 條第1 款之規定，
    其終止契約自係有效，則被告占有系爭土地即屬無權占有甚
    明。
(二)、關於給付不當得利部分：
  1.按無法律上之原因而受利益，致他人受損害者，應返還其利
    益，民法第179 條定有明文。而依不當得利之法則請求返還
    不當得利，以無法律上之原因而受利益，致他人受有損害為
    其要件，故其得請求返還之範圍，應以對方所受之利益為度
    ，非以請求人所受損害若干為準，無權占有他人土地，可能
    獲得相當於租金之利益為社會通常之觀念（最高法院61年台
    上字第1695號判例意旨參照）。次按民法第821 條規定，各
    共有人固得為共有人全體之利益，就共有物之全部，為回復
    共有物之請求。惟請求返還不當得利，並無該條規定之適用
    ，請求返還不當得利，而其給付可分者，各共有人僅得按其
    應有部分，請求返還（最高法院88年度台上字第1341號判決
    參照）。
  2.本件系爭720 地號土地原告之權利範圍為全部，系爭721 地
    號土地，原告之權利範圍為3 分之2 ，且被告自96年6 月29
    日起即無權占有系爭土地，已如前述，則其獲有相當於租金
    之不當得利，並致原告受有損害，可堪認定，原告自得請求
    被告給付相當於租金之不當得利。按地租不得超過地價百分
    之8 ，約定地租或習慣地租超過地價百分之8 者，應比照地
    價百分之8 減定之，不及地價百分之8 者，依其約定或習慣
    。前項地價指法定地價，未經依規定地價之地方，指最近3
    年之平均地價，土地法第110 條定有明文。又所謂法定地價
    ，依土地法第148 條規定，係指土地所有人依該法規定所申
    報之地價而言，並非指平均地權條例第46條所規定之土地公
    告現值。經查，原告於96年6 月29日終止無償使用借貸關係
    ，而於99年6 月24日繫屬於本院（原告稱於99年6 月22日繫
    屬本院，應屬有誤），有原告提出之遠一國際法律事務所96
    年6 月29日（96）遠珊字第B0006-03-01 號函、郵政函件存
    根、及原告起訴狀上之本院收狀戳可證（見本院卷第4 、13
    、14頁），則原告請求自96年6 月29日起計算相當於租金之
    不當得利部分，應予准許。再查，被告占用系爭720 地號土
    地，面積為5431平方公尺，系爭721 地號土地，面積為240
    平方公尺，其99年1 月申報地價均為每平方公尺400 元，有
    原告提出之土地登記第二類謄本附卷足憑（見本院卷第11、
    12 頁 ）。
  3.本院斟酌系爭土地均位處於嘉義縣民雄鄉內，地目均為田，
    為農牧用地，有土地登記謄本在卷可稽，又依土地法第110
    條規定，地租不得超過地價百分之8 ，此計收租金之規定，
    於損害賠償事件雖非當然一體適用，然未嘗不可據為計算損
    害之標準。而以年息百分之8 為限，乃耕地租金之最高限額
    ，非謂必照申報價額百分之8 計算之，且尚斟酌基地位置、
    工商繁榮程度、使用人利用基地之經濟價值、所受利益等情
    事，以為決定，亦有最高法院46年台上字第855 號、68年台
    上字第3071號判例可按。是本院審酌上情，認被告所受相當
    於租金之不當得利應以系爭土地申報地價之百分之2 計算為
    適當。揆諸前揭說明，就系爭720 地號土地部分，被告每個
    月應給付之相當於租金之不當得利為3,621 元【計算式：54
    31×400 ×0.02÷12＝3621，元以下四捨五入】，就系爭72
    1 地號土地部分，被告每個月應給付之相當於租金之不當得
    利為107 元【計算式：240 ×400 ×0.02×2/3 ÷12＝107
    ，元以下四捨五入】，原告請求被告給付自96年6 月29日起
    至本件訴訟繫屬於本院（即99年6 月24日）止，共36個月，
    相當於租金之不當得利，共計為134,208 元【計算式：（36
    21＋107 ）×36＝134208】，暨自99年6 月25日起至返還土
    地之日止，按月給付原告3,728 元【計算式：3621＋107 ＝
    3728】，為有理由，應予准許。逾此部分之請求則無理由，
    應予駁回。
  4.末按給付無確定期限者，債務人於債權人得請求給付時，經
    其催告而未為給付，自受催告時起，負遲延責任。其經債權
    人起訴而送達訴狀，或依督促程序送達支付命令，或為其他
    相類之行為者，與催告有同一之效力。民法第229 條第1 、
    2 項分別定有明文；又遲延之債務，以支付金錢為標的者，
    債權人得請求依法定利率計算之遲延利息。但約定利率較高
    者，仍從其約定利率；而應付利息之債務，其利率未經約定
    ，亦無法律可據者，週年利率為百分之5 。亦為同法第233
    條第1 項及第203 條所明定。本件原告請求被告應給付之金
    額，並未定有給付之期限，原告請求自99年6 月25日起，按
    年息百分之5 計算之利息，並未逾上開規定之範圍，核無不
    合，亦應准許。
四、綜上所述，被告無權占有系爭土地，原告乃本於所有權之作
    用，起訴請求被告應將坐落於嘉義縣民雄鄉○○○段720 地
    號土地返還原告；被告應將坐落於嘉義縣民雄鄉○○○段72
    1 地號土地返還原告及全體共有人，為有理由，應予准許。
    又因被告無權占有原告所有系爭土地，受有相當於租金之不
    當得利，致原告受有損害，則原告起訴請求被告給付134,20
    8 元，暨自99年6 月25日起至返還土地之日止，按月給付原
    告3,728 元，為有理由，應予准許，逾此部分之請求為無理
    由，應予駁回。
五、兩造陳明願供擔保，聲請宣告假執行或免為假執行，經核本
    件主文關於原告第一項勝訴部分，合於法律規定，爰分別酌
    定相當之擔保金額宣告之；主文第二項關於原告勝訴部份，
    所命被告給付不當得利部分之金額未逾50萬元，依民事訴訟
    法第389 條第1 項第5 款之規定，自當由本院依職權宣告假
    執行；原告其餘假執行之聲請，因訴之駁回而失所依據，不
    予准許。
六、因本案事證已臻明確，兩造其餘主張陳述及所提之證據，均
    毋庸再予審酌，附此敘明。
七、據上論斷：原告之訴為一部有理由，一部無理由，並依民事
    訴訟法第79條但書、第85條第1 項前段、第389 條第1 項第
    5 款、第390 條第2 項、第392 條第2 項，判決如主文。
中    華    民    國   100    年    2     月    25    日
                      民事第二庭  法  官  曾文欣
以上正本係照原本作成。
如對本判決上訴須於判決送達後20日內向本院提出上訴狀，如委
任律師提起上訴者，應一併繳納上訴審裁判費。
中    華    民    國  100    年     2     月    25    日
                                  書記官  蘇姵容